【裁判字號】    90,上訴,983
【裁判日期】    900524
【裁判案由】    偽造文書等
【裁判全文】
臺灣高等法院高雄分院刑事判決          九十年度上訴字第九八三號
    上訴人
    即自訴人    乙○○○股份有限公司  設高雄市○○路二０七號十樓
               （
    法定代理人  甲○○
    被告        丙○○
右上訴人因被告偽造文書案件，不服臺灣高雄地方法院八十八年度自字第四七０號中
華民國九十年五月二十四日第一審判決，提起上訴，本院判決如左：
      主      文
上訴駁回。
      理      由
一、自訴意旨如附件自訴狀（影本）所載，認被告涉犯詐欺、偽造文書等罪嫌。
二、本案經本院審理結果，認原審判決以被告依規定承辦業務查無不法之處，自訴人
    所為指述經核均與事實不符，復查無其他積極證據足以證明被告有詐欺、偽造文
    書等犯行，要屬不能證明被告犯罪，而為被告無罪之諭知。核無不合，應予維持
    。所持理由如原審判決所載，茲予引用。自訴人具狀上訴仍執陳詞指摘原判決不
    當為無理由，上訴應予駁回。
三、自訴人經合法通知，無正當理由不到庭，爰不待其陳述逕行判決。
據上論斷，應依刑事訴訟法第三百三十一條、第三百四十三條、第三百七十三條、第
三百六十八條，判決如主文。
中    華    民    國         九十       年      八      月     十四     日
                              臺灣高等法院高雄分院刑事第三庭
                                  審判長法官  莊秋桃
                                        法官  莊崑山
                                        法官  陳中和
右正本證明與原本無異。
偽造文書部分自訴人如不服本判決，應於判決送達後十日內向本院提出上訴狀，其未
述理由者並應於提出上訴狀後十日內向本院補提理由書（應附繕本)。
詐欺部分均不得上訴。
                                      書記官  林淑敏
中    華    民    國         九十       年      八      月     十六     日
                                                                      Ｈ
附件
臺灣高雄地方法院刑事判決                          八十八年度自字第四七號
    自  訴  人  乙○○○股份有限公司
                        設高雄市○○路二０七號十樓
                     送達處所台南市○○路○段二五五號五樓之三
    代  表  人  甲○○  住高雄市○○路二０七號十樓
    代  理  人  吳永茂  律師
    被      告  丙○○  男四十一歲（民國○○○年○月○○○日生）
                        住高雄縣鳳山市○○街一三０號九樓之一
                        身分證統一編號：Ｚ000000000號
右列被告因偽造文書等案件，經自訴人提起自訴，本院判決如左：
    主  文
丙○○無罪。
    理  由
一、自訴意旨如附件自訴狀（影本）所載。
二、自訴人認被告丙○○涉有詐欺及偽造文書罪嫌，無非係以：(一)自訴人乙○○○股
    份有限公司（以下簡稱高郡公司）於案外人高林淑美所有坐落高雄縣林園鄉○○
    ○段一六三二號土地興建「仁愛雅築大樓」，先後於八十三年六月十八日及八十
    四年一月十四日向台東區中小企業銀行鳳山分行辦理土地融資貸款新台幣（下同
    ）四千萬元及建築融資貸款三千九百萬元，合計貸款七千九百萬元，並於上開土
    地設定一億零八十萬元之最高限額抵押權。嗣於八十五年一月二十三日高郡公司
    取得前述「仁愛雅築大樓」各區分所有建物之第一次所有權登記，並陸續將房地
    出售並辦理所有權移轉登記於陳林紅棗等承購戶之際，自訴人本可向他家銀行辦
    理分戶貸款，用以清償前述土地、建築融資貸款，進而塗銷該土地、建築融資貸
    款所設定之一億零八十萬元最高限額抵押權，被告明知取得分戶貸款後將不完全
    用以清償該土地、建築融資貸款，且不塗銷各分戶房地上之土地、建築融資貸款
    所設定之最高限額抵押權，竟向自訴人佯稱續辦分戶貸款條件優渥且程序簡便，
    致自訴人公司代理人甲○○誤信其言，再度向台東區中小企業銀行鳳山分行辦理
    分戶貸款，其中承購「仁愛雅築大樓」之客戶分別以所承購之房地向台東區中小
    企業銀行鳳山分行辦理分戶貸款，共計借得五千八百二十萬元，並於各該承購戶
    之土地持分設定三百六十萬元不等之抵押權，被告身為台東區中小企業銀行鳳山
    分行業務主管，明知各該分戶承購戶所貸得之借款應全數作為清償上開土地、建
    築融資貸款，竟將其中五百萬元作為清償自訴人公司另行借得之五百萬元信用貸
    款債務，且不塗銷原設定之一億零八十萬元最高限額抵押權，致使該最高限額抵
    押權與分戶貸款所設定之最高限額抵押權同時存在於分戶貸款房地及未辦理分戶
    貸款之房地上，被告顯有施用詐術。(二)自訴人公司除前述土地、建築融資外，於
    該大樓興建完成後從未再以系爭房地及以自訴人名義為借款人，向台東區中小企
    業銀行鳳山分行貸款並辦理分戶抵押權設定，惟前述土地他項權利部主登記次序
    二五至三三，竟有債務人為自訴人之分戶貸款抵押權設定登記，顯係被告冒用自
    訴人名義，而使公務員為不實之登載，並提出該筆土地登記簿謄本為據，為其主
    要論據。
三、訊據被告丙○○堅詞否認有何詐欺、偽造文書等犯行，辯稱：(一)按銀行慣例，提
    供擔保物做抵押放款，通常以貸放之放款值加二成為抵押權值，依此反推算，抵
    押權新台幣一億零八十萬元之放款值為八千四百萬元而非七千九百萬元，自訴人
    所謂五百萬元另借之信用貸款債務即涵蓋於此貸放額度八千四百萬元之內。(二)自
    訴人於前開仁愛雅築大樓完工後，共興建三十六戶，而以其中已賣出之二十一戶
    及未售出暫登記所有權於自訴人名下之九戶餘屋，向台東區中小企業銀行鳳山分
    行申貸分戶貸款計六千九百六十萬元及餘屋貸款二千六百七十萬元，期以所貸得
    之款項全數清償土地、建築融資貸款八千四百萬元及所衍生之利息一百四十八萬
    八千元，惟經依權責審核後分戶貸款部分僅核准十八戶，貸放金額為五千八百二
    十萬元，經依序清償原自訴人之借款利息、無擔保放款，及土地、建築融資借款
    ，而餘屋貸款部分亦僅核准一千八百萬元，以致不足全數清償，而無法塗銷前述
    第一順位最高限額抵押權，此非被告所能預見，且事後鳳山分行相關人員仍尋求
    部分塗銷抵押權之管道，絕無自訴人所指述詐欺之嫌。(三)自訴人自始即有意向台
    東區中小企業銀行申貸公司餘屋貸款二千六百七十萬元，經審核僅核准擬貸放一
    千八百萬元，嗣後自訴人更陳情能將額度提高九百三十萬元，以期能清償土地、
    建築融資貸款餘額二千七百二十九萬元等語。
四、經查：
  (一)本件貸款過程原係由案外人林高淑美為借款人，向台東區中小企業銀行鳳山分行
    貸款短期擔保放款四千萬元及短期放款五百萬元，並提供其所有坐落高雄縣林園
    鄉○○○段一六三二地號等十筆土地設定五千四百萬元之最高限額抵押權，嗣後
    加列自訴人公司為借款人，改貸放中期擔保放款四千萬元、中期放款五百萬元及
    建築融資中期放款三千九百萬元，另以上述土地設定一億零八十萬元之最高限額
    抵押權，此有被告提出之台東區中小企業銀行營業單位超過授權限額授信核覆書
    二份、授信審核承作案件報核表一份（均影本）附卷可稽，佐以卷附由被告所提
    出自訴人向台東區中小企業銀行鳳山分行陳情之陳情書之記載，自訴人於該陳情
    書中明確記載本案貸款金額為八千四百萬元乙情，足徵自訴人公司提供前述土地
    為擔保設定一億零八十萬元之最高限額抵押權，向台東區中小企業銀行鳳山分行
    所貸得之款項共計八千四百萬元，其中中期擔保放款四千萬元、建築融資三千九
    百萬元、中期放款（無擔保）五百萬元，堪可認定。
  (二)自訴人公司於前述土地上所興建之「仁愛雅築大樓」興建完成後，以其中二十一
    戶申請分戶貸款共計六千九百六十萬元（詳如附表所示），嗣經審核結果其中附
    表編號十九、二十、二十一號三戶未經核准，僅核准十八戶，共計貸放金額五千
    八百二十萬元等情，業據被告陳明在卷，經核與自訴人指述情節相符，並有分戶
    戴款明細表在卷可佐。另按立約人對貴行負擔數宗債務，如清償人所提出之給付
    不足清償全部債務者，由貴行指定應抵充之債務。前項債務性質相異者，清償人
    所提出之給付，得由貴行決定期抵充之方法及順序，此乃台東區中小企業銀行制
    式授信約定書第七條所明定；又民法第三百二十二條第二款亦明定，以債務擔保
    最少者，儘先抵充。本件前述分戶貸款係用以抵充利息一百四十八萬八千元、無
    擔保貸款五百萬元、土地融資貸款二千六百零二萬元及建築融資貸款二千五百六
    十九萬元，此觀前述分戶貸款明細表之記載已明，並經證人楊志堅結證屬實，自
    訴人公司既對台東區中小企業銀行負有前述中期擔保放款四千萬元、建築融
    資三千九百萬元、中期放款（無擔保）五百萬元，共計八千四百萬元之債務，
    被告將自訴人公司所貸得之分戶貸款五千八百二十萬元，先行抵充債務利息及無
    擔保貸款，揆諸前揭說明，並無不法之處。
  (三)另依前述分戶貸款明細表所載，自訴人向台東區中小企業銀行所貸得之土地、建
    築融資合計七千九百萬元，經以前項所述分戶貸款抵充土地融資貸款二千六百零
    二萬元及建築融資貸款二千五百六十九萬元後，尚餘二千七百二十九萬元未為清
    償，是以自訴人公司之土地、建築融資貸款既未全數清償，則自訴人公司所提供
    之前揭土地上所設定之一億零八十萬元最高限額抵押權依法自無從塗銷，此乃法
    所許可。自訴人認分戶貸款既僅有一筆貸款，何以提供抵押之房地上竟設定有二
    筆抵押權，顯然是將前揭土地先前業已提供作為自訴人向台東區中小企業銀行辦
    理土地、建築融資貸款所設定之一億零八十萬元最高限額抵押權（其中建物部分
    應於建物完成後設定同額第一順位抵押權予台東區中小企業銀行，此乃台東區中
    小企業銀行辦理建築融資作業準則所明定）棄而不論，實有誤會。另依前述陳情
    書所載，自訴人公司因以前揭土地設定一億零八十萬元之最高限額抵押權，向台
    東區中小企業銀行貸款八千四百萬元，經以分戶貸款（包括餘屋貸款一千八百萬
    元）抵充後尚有差額九百三十萬元未為清償，致未能塗銷該抵押權，遂向銀行陳
    情希望提高餘屋貸款金額，字裡行間均未提及是因誤信被告之言，始向台東區中
    小企業銀行辦理分戶貸款事宜。況辦理土地、建築融資貸款後，續向同一金融機
    構續行辦理分戶及餘屋貸款，此乃一般金融業者之慣例，而自訴人自始對台東區
    中小企業銀行所辦理之分戶貸款相關條件（諸如貸款利率、核貸金額等）均未加
    質疑，益徵自訴人所指稱係因誤信被告之佯言，始再度向台東區中小企業銀行辦
    理分戶貸款，顯然不實。
  (四)至於自訴人指述除前述土地、建築融資外，於該「仁愛雅築大樓」興建完成後，
    從未再以該房地及以自訴人名義為借款人，向台東區中小企業銀行借款及辦理分
    戶抵押權設定乙情，經查自訴人公司於八十五年一月間，確曾以該「仁愛雅築大
    樓」九戶餘屋（建號不明）為擔保，向台東區中小企業銀行申請擔保放款二千六
    百七十萬元，經經審核准核貸一千八百萬元等情，有借款申請書、授信案件報核
    表（均影本）附卷可稽，佐以前述陳情書之記載，足徵自訴人公司確有以九戶餘
    屋向台東區中小企業銀行申請擔保放款，是以自訴人公司所提供之九戶餘屋，經
    依所核貸之款項加二成設定最高限額抵押權，其過程並無任何不實之處。自訴人
    此部分指述，顯與事實相左，不足為採。
五、綜上所述，自訴人公司先以前揭土地向台東區中小企業銀行申貸土地融資計有擔
    保放款四千萬元、無擔保放款五百萬元及建築融資三千九百萬元，並設定一億零
    八十萬元之最高限額抵押權，嗣於該大樓興建完成後，再申請辦理分戶貸款，所
    核貸之款項共計五千八百二十萬元，經依序抵充利息一百四十八萬八千元、無擔
    保貸款五百萬元、土地融資貸款二千六百零二萬元及建築融資貸款二千五百六十
    九萬元後，尚餘二千七百二十九萬元未為清償，縱使自訴人公司提供九戶餘屋所
    核貸之一千八百萬元再行抵充後，仍有九百二十九萬元貸款無法清償，故前述一
    億零八十萬元之最高限額抵押權未能塗銷。而以上申辦分戶、餘屋貸款均是由自
    訴人公司所提出申請，且所核貸之金額亦均是依台東區中小企業銀行之授信約定
    書之約定，依序抵充所欠之債務，並無不法之處。自訴人所為指述，經核均與事
    實不符，不足採為論罪之依據。此外，復查無其他積極證據足以證明被告有何詐
    欺、偽造文書之犯行，既不能證明被告犯罪，自應為無罪之判決。
六、本件自訴人及代理人均經合法傳喚，無正當理由不到庭，爰依刑事訴訟法第三百
    三十一條第一項後段規定，不待其陳述而為判決，附此敘明。
據上論斷，應依刑事訴訟法第三百四十三條、第三百零一條第一項、第三百三十一條
第一項後段，判決如主文。
中      華      民      國      九十      年      五    月    二十四    日
                                          臺灣高雄地方法院刑事第二庭
                                              法  官    黃三友
右正本證明與原本無異。
如不服本判決，應於判決送達後十日內，向本院提出上訴狀。
                                              書記官    林介欽
中      華      民      國      九十      年      五    月    二十五    日
附表
┌──┬─────┬────┬───────┐
│編號│申請戶姓名│建物建號│申  貸  金  額│
│    │          │        │（單位：萬元）│
├──┼─────┼────┼───────┤
│ 一 │  林信宏  │二二七二│      二百七十│
├──┼─────┼────┼───────┤
│ 二 │  王鎮瑜  │二二六０│      二百六十│
├──┼─────┼────┼───────┤
│ 三 │  劉秀雲  │二二六七│      二百八十│
├──┼─────┼────┼───────┤
│ 四 │  王寶雲  │二二六八│      二百七十│
├──┼─────┼────┼───────┤
│ 五 │ 李黃雪娥 │二二七四│      二百六十│
├──┼─────┼────┼───────┤
│ 六 │  徐菊珍  │二二七五│      二百七十│
├──┼─────┼────┼───────┤
│ 七 │  郭婉萍  │二二七一│      二百六十│
├──┼─────┼────┼───────┤
│ 八 │  高慶志  │二二四八│      五百六十│
├──┼─────┼────┼───────┤
│ 九 │  黃慶茂  │二二四七│      二筆合計│
├──┼─────┼────┤      七百六十│
│ 十 │  黃慶茂  │二二六二│              │
├──┼─────┼────┼───────┤
│十一│ 謝蔣梅秀 │二二四六│      二筆合計│
├──┼─────┼────┤      八百    │
│十二│ 謝蔣梅秀 │二二五六│              │
├──┼─────┼────┼───────┤
│十三│  王副名  │二二五五│      二筆合計│
├──┼─────┼────┤      四百五十│
│十四│  王副名  │二二五三│              │
├──┼─────┼────┼───────┤
│十五│  梁晴雯  │二二四四│      五百五十│
├──┼─────┼────┼───────┤
│十六│  李新蕙  │二二五０│          三十│
├──┼─────┼────┼───────┤
│十七│  梁素琴  │二二四三│      五百五十│
├──┼─────┼────┼───────┤
│十八│  方貴金  │二二五一│      二百五十│
├──┼─────┼────┼───────┤
│十九│ 林高淑美 │二二六一│      二百七十│
├──┼─────┼────┼───────┤
│二十│ 陳林紅棗 │二二四一│ 六百    │
├──┼─────┼────┼───────┤
│二一│ 高蘇秀蓮 │二二六九│      二百七十│
└──┴─────┴────┴───────┘


司法院資訊處製作；財團法人民間司法改革基金會備份。
